最　高　行　政　法　院　判　決
　　　　　　　　　　　　　94年度判字第01483號
上　訴　人　乙○○
訴訟代理人　甲○○
被 上訴 人　經濟部智慧財產局
代　表　人　丙○○
參　加　人　丁○○
上列當事人間因新型專利異議事件，上訴人對於中華民國93年3
月12日臺北高等行政法院92年度訴字第249號判決，提起上訴，
本院判決如下：
    主  文
上訴駁回。
上訴審訴訟費用由上訴人負擔。
    理  由
一、本件上訴人前於89年9月20日以「管夾螺栓構造」向被上訴
    人申請新型專利，經被上訴人編為第00000000號審查，准予
    專利（下稱系爭案）。公告期間，參加人以其違反核准審定
    時（下稱行為時）專利法第97條、第98條第1項第1款及第2
    項之規定，檢具異議附件2即86年6月11日審定公告之第0000
    0000號「改良之管夾迫緊構造」新型專利案（下稱引證案）
    證據，對之提起異議，案經被上訴人審查認系爭案有違前揭
    專利法第98條第2項規定，不具進步性，乃於91年5月10日以
    智專三(三)05052字第09189001128號專利異議審定書為「異
    議成立，應不予專利」之處分（下稱原處分）。上訴人不服
    ，循序提起行政訴訟。
二、上訴人起訴主張：(一)按行為時專利法第22條第4項規定略以
    ：「前項申請專利範圍，應具體指明申請專利之標的、技術
    內容及特點」，釋其法義，乃指明在申請專利範圍之撰寫上
    ，必需將申請專利之標的、技術內容及特點詳細載明，以令
    熟習該項技術者能瞭解其內容並據以實施。本件系爭案中，
    其「扣合部」係設置於「凸環部」的側緣，且該凸環部係形
    成於「驅動部」與「螺紋部」之間，於此情況之下，在申請
    專利範圍中提及「凸環部」、「驅動部」及「螺紋部」等有
    關連性之結構乃屬當然，本件訴願決定以「引證案第1、2圖
    業已揭露系爭案驅動部與螺紋部之間則形成有一凸環部之結
    構，系爭案於創作說明中將前述結構列為其創見，並於申請
    專利範圍中請求保護，顯屬不當」為由，駁回上訴人所請，
    顯屬不當。又本件訴願決定認「系爭案之『凸環部的側緣則
    設有扣合部』者，僅係將管夾本體半圓周扣合，為熟習該項
    技術者所能輕易完成，且對管夾本體結構強度並無增益或提
    昇效能」，惟查於引證案公告後（86年6月11日）至系爭案
    申請前（89年9月20日）長達3年多之時間，皆無相同管夾螺
    栓技術領域之技術人士創作出與系爭案相同結構特徵之創作
    。且參加人、被上訴人之異議審查委員及訴願審議委員，均
    無法舉證系爭案確由引證案中所思及，故本件訴願決定及原
    處分在無真憑實據下，遽以系爭案為「熟悉該項技術（引證
    案）者易於思及」為由，不予上訴人專利，要非妥適。(二)另
    若將引證案及系爭案之兩項管夾螺栓同時運用於束緊相同體
    積之物品時，該引證案由於僅有凸環部而無扣合部之結構特
    徵，其螺栓被用力轉動所產生之迫緊壓力自然係完全依靠管
    夾本體承受，如此情況下，當螺栓一再被用力轉動時，束管
    本身之螺合部受螺栓之螺紋部迫緊作用，會迫使螺栓往上略
    移而造成管夾本體受力變形，當管夾本體一旦變形，其迫緊
    所形成之壓力隨之會造成管夾本體之凸耳與束管本體分開，
    更嚴重將致束管本體之螺合部有損毀情況發生；反觀系爭案
    由於係在凸環部之側緣設有扣合部，並令管夾本體之扣抵部
    能被嵌入扣合部內，當螺栓被用力轉動時，雖然束管本身之
    螺合部受螺栓之螺紋部迫緊作用，會迫使螺栓往上略微移動
    ，但此時由於凸環部之扣合部的牽制作用，不僅能有效避免
    管夾本體發生變形之情況發生，更進而能避免管夾本體之凸
    耳與束管本體分開或束管本體之螺合部有損毀情況之發生。
    準此，系爭案顯較引證案在操作上具有更佳「抗變形力」及
    「承受壓迫力」之優點，自屬具有實際功效之增進。況在系
    爭案之「抗變形力」及「承受壓迫力」之使用功效遠較引證
    案為高之情況下，相對地亦促使系爭案之「使用壽命」遠較
    引證案來得高，及在「購買成本」上遠較引證案來得低。因
    此，系爭案具有「新穎性」、「進步性」及「產業利用性」
    之專利要件係為不容置疑之事實，亦無違反專利法第97條、
    第98條第1項第1款及第2項規定等語。訴請將原處分及訴願
    決定均撤銷。
    被上訴人則以：系爭案創作說明第5頁清楚敘述該凸環部為
    其創作，又查系爭案將「驅動部與螺紋部之間則形成有一凸
    環部」列入申請專利範圍之專利特徵，怎能以結構敘述搪塞
    ；故系爭案專利特徵確已為引證案所揭露。上訴人另稱，訴
    願機關「系爭案之『凸環部的側緣則設有扣合部』者，僅將
    管夾本體半圓周扣合，對管夾體結構強度毫無增益或提升效
    能」之駁回理由不當，引證案公告後至系爭案申請前3年多
    均未出現相同特徵結構，絕非易於思及等云云；此亦為系爭
    案確不符法定專利要件，不能取得專利之印證。且凸環部的
    側緣則設有扣合部與管夾本體相對轉動關係，扣合部僅有定
    位作用，無增加管夾本體抗變形力量，故凸環部的側緣是否
    設有扣合部，是為簡單機械轉化，未提昇功效，不具進步性
    等語，資為抗辯。
三、原審斟酌全辯論意旨及調查證據之結果，以：(一)本件系爭案
    係藉由管夾本體將螺栓件包覆於束管本體上，其主要特徵在
    於：該螺栓件至少可分為驅動部、凸環部及螺紋部，其中螺
    栓件的兩端面分為驅動部及螺紋部，且驅動部與螺紋部之間
    則形成有一凸環部；而該凸環部的側緣則設有扣合部，以使
    管夾本體的扣抵部能嵌入扣合部內者。而引證案係包括：一
    半圓弧部，在圓弧部的一端形成軸承部用以軸樞一蝸桿具轉
    動趨勢，在圓弧部的左側垂直延伸一距離後作90度彎摺形成
    一底部，及此底部水平延伸一距離後，作90度向上彎曲形成
    一垂直腳；在圓弧部的右側向下延伸一距離後，水平彎曲形
    成一水平肩部，延伸至上述垂直腳處，並在此處形成一貫穿
    孔，作為此垂直腳插入處，及向下垂直彎曲，貼靠在此垂直
    腳的外端面上，同時亦將此垂直腳的前端彎摺貼靠在肩部端
    面上；及在底部上，向上沖出一凸部，伸入作在束帶的一貫
    穿孔內。(三)經查，引證案第2圖（如原判決附圖2）業已揭露
    系爭案「驅動部與螺紋部之間形成有一凸環部」之結構，系
    爭案創作說明第5頁亦已清楚敘述該凸環部為其創作，系爭
    案既將「驅動部與螺紋部之間則形成有一凸環部」列入申請
    專利範圍之專利特徵，並將前述結構列為其創見，則系爭案
    與引證案第1、2圖已揭露系爭案技術特徵「驅動部與螺紋部
    之間則形成有一凸環部」之相同結構，顯係運用申請前既有
    之技術或知識，不合新型專利之要件。(四)至於凸環部的側緣
    是否設有扣合部，為簡單機械轉化，無增添功能；且系爭案
    凸環部的側緣則設有扣合部與管夾本體相對轉動關係，扣合
    部僅有定位作用，無增加管夾本體抗變形力量，且系爭案作
    動原理及增加管夾本體強度功效完全相同，另系爭案申請專
    利範圍獨立項之附屬項其附屬特徵並未脫離引證案之技術範
    疇，故系爭案應為運用申請前既有技術或知識而為熟習該項
    技術者所能輕易完成且未增進功效者，不具進步性。(五)又系
    爭案之「凸環部的側緣則設有扣合部」者，僅係將管夾本體
    半圓周扣合，為熟習該項技術者所能輕易完成，且對管夾本
    體結構強度並無增益或提昇效能；而引證案公開日期早於系
    爭案申請日，故系爭案乃運用申請前既有技術或知識而為熟
    習該項技術者所能輕易完成，且未能增進功效，應不具進步
    性為由，駁回上訴人原審之訴。
四、上訴意旨略謂：(一)論述系爭案是否具進步性，應依據被上訴
    人89年10月印製發行之專利審查基準（下稱審查基準）所揭
    諸審查原則：1.審查基準第2-3-10頁之載述內容，即為專利
    法施行細則第16條第2項之「專利範圍是必須具有其完整性
    的」規範內容。2.審查基準第2-3-11頁之載述內容，即可證
    明專利範圍應具「不可被分割性」，否則，如上揭審查基準
    所述，即屬擴大申請專利範圍而改變原始訴請保護的申請標
    的，此乃違法之解讀。3.依據審查基準第2-2-5頁之規定，
    「4.比對方式，應採單獨比對方式，以個別獨立的引證資料
    與『請求項所載新型』進行比對，不得將二個以上獨立的引
    證資料予以組合，以與『請求項所載新型』進行比對。」5.
    對照本件系爭案內容，所申請專利範圍加以分別即為：該螺
    栓件至少可分為驅動部、凸環部及螺紋部，螺栓件的兩端面
    分為驅動部 (a)及螺紋部 (b)，且驅動部與螺紋部之間則形
    成有一凸環部 (c)；而該凸環部的側緣則設有扣合部 (d)，
    以使管夾本體的扣抵部 (e)能嵌入扣合部內者。其中，(a)
    、(b)、(c)、(d)及 (e)串連總合起來才是系爭案具有「完
    整性」的申請專利範圍，但被上訴人卻妄自將 (d)及 (e)即
    「而該凸環部的側緣則設有扣合部 (d)，以使管夾本體的扣
    抵部 (e)能嵌入扣合部內者」蓄意刪除，指陳與引證案具有
    相同內容，已非系爭案原始訴求申請專利範圍，原處分違反
    上揭審查基準關於專利範圍必須具有完整性及不可被分割性
    之規定。(二)原判決所持「凸環部的側緣是否設有扣合部，為
    簡單機械轉化，無增添功能；…扣合部僅有定位作用，無增
    加管夾本體抗變形力量…」之駁回理由，與事實不符。蓋上
    訴人於93年2月27日原審言詞辯論庭上業於現場提出系爭案
    、引證案的樣品及扭力測試之儀器，並當場作扭力測試，經
    現場實驗數據顯示系爭案所承受之抗拉力（100ib）係大於
    引證案所能承受者（70ib）；而扭力數據在凸環部側緣未設
    有扣合部的引證案約60至70左右，在凸環部側緣設有扣合部
    的系爭案則可高達110左右，在在證明系爭案優於引證案而
    較具進步性。原審卻不相信此等科學事實，並對上揭當庭從
    事之扭力實驗報告罔置未提，即有違誤。上訴人茲請求將上
    揭原審言詞辯論庭上之錄音、錄影及扭力實驗數據報告加以
    調閱並列為重要證據，詳加審查。(三)請另參原審法院89年度
    訴字第2371號判決理由內容，在該爭議案中，被異議案與該
    引證案在結構特徵上僅有「瓦斯輸送管形成彎折之適當夾角
    」之差異而已，惟該判決認定該被異議案是具有「新穎性」
    及「進步性」，且「形成彎折之適當夾角」的差異點是「非
    易於思及」，其所持理由請見該判決書第25頁及第27頁所載
    「用以否定申請專利新型之新穎性時，必須引證案與系爭案
    之技術內容完全同一，或者二者雖有極小之差異…只要二者
    在創作目的、構造與功能中任何一項稍有不同，申請案之新
    穎性即獲確認」及「申請專利之新型，如果能產生某一新功
    效或具有增進新型之某種功效時，即應認為其具有進步性」
    。本件系爭案在構造上具有引證案所未揭露之 (d)及 (e)
    即「而該凸環部的側緣則設有扣合部 (d)，以使管夾本體的
    扣抵部 (e)能嵌入扣合部內者」等結構特徵，明顯具備新穎
    性；而在使用功效上，更有當庭實驗結果數據顯示「扭力明
    顯增加」的進步性要件，原判決顯有違誤。請將原判決廢棄
    改判等語。
五、本院按：按凡對物品之形狀、構造或裝置之創作或改良，而
    可供產業上利用者，得依法申請取得新型專利，固為行為時
    專利法第97條暨第98條第1項所明定。惟如其「新型係運用
    申請前既有之技術或知識，而為熟習該項技術者所能輕易完
    成且未能增進功效時」，仍不得依法申請取得新型專利，復
    為同法第98條第2項所明定。本件系爭案係藉由管夾本體將
    螺栓件包覆於束管本體上，其主要特徵在於：該螺栓件至少
    可分為驅動部、凸環部及螺紋部，其中螺栓件的兩端面分為
    驅動部及螺紋部，且驅動部與螺紋部之間則形成有一凸環部
    ；而該凸環部的側緣則可向內凹設形成一扣合部，以使管夾
    本體的扣抵部能嵌入扣合部內者，此觀之附於原處分卷之新
    型專利說明書為憑，而引證案第1、2圖已揭露系爭案技術特
    徵「驅動部與螺紋部之間形成有一凸環部」之結構，則系爭
    案技術特徵「驅動部與螺紋部之間則形成有一凸環部」，顯
    係運用申請前既有之技術或知識，不合新型專利之要件，又
    系爭案凸環部側緣設有扣合部與管夾本體為相對轉動關係，
    扣合部僅有定位作用，無增加管夾本體抗變形力量，故凸環
    部系側緣設扣合部，為簡單機械轉化，未提昇功效，不具進
    步性等情，業據原審於判決書內詳為論述，經核並無不合。
    至於上訴人稱其於93年2月27日原審言詞辯論時，曾於現場
    提出系爭案、引證案之樣品及扭力測試儀器，當場作扭力測
    試，經現場實驗數據顯示系爭案所承受之抗拉力大於引證案
    所能承受者，主張系爭案具進步性云云。然查，上訴人於原
    審所提出之所謂引證案樣品，是否即為引證案結構，已非無
    疑，且被上訴人於上訴答辯書亦抗辯該樣品為系爭案第1圖
    習用結構，非引證案結構（見被上訴人上訴答辯書第2頁）
    ，況遍查原審於93年2月27日所進行之言詞辯論程序，未見
    實施勘驗程序，並將上訴人當場所作扭力測試結果附於筆錄
    ，足見上訴人所作扭力測試，僅為其攻擊方法，並非原審所
    為之勘驗程序，原審對上訴人上開攻擊方法未說明不採之理
    由，固有欠妥，但不影響結果之判斷，且原審已就其得為心
    証之理由記明於判決，與所謂判決不備理由，尚有未合，上
    訴人據此主張原判決違誤，自屬無據。從而，原審將原決定
    及原處分均予維持，駁回上訴人之訴，核無違誤。上訴論旨
    ，仍執前詞，指摘原判決違誤，求予廢棄，難認有理由，應
    予駁回。
據上論結，本件上訴為無理由，爰依行政訴訟法第255條第1項、
第98條第3項前段，判決如主文。
中    華    民    國    94    年    9    月    22     日
                  第四庭審判長法  官　趙　永　康
                              法  官　鄭　淑　貞
                              法  官　黃　淑　玲
                              法  官　侯　東　昇
                              法  官　林  文  舟
以  上  正  本  證  明  與  原  本  無  異
中    華    民    國    94    年    9    月    26     日
　　　　　　　　　　　　　　　書記官　王　褔　瀛
